臺灣高等法院刑事判決　　　　　　　　 96年度上易字第316號
上　訴　人
即　被　告　甲○○
上列上訴人因詐欺等案件，不服臺灣臺北地方法院95年度易字第
1819號，中華民國96年1月5日第一審判決（起訴案號：臺灣臺北
地方法院檢察署95年度偵字第10741 號），提起上訴，本院判決
如下：
    主  文
上訴駁回。
    事  實
一、甲○○自民國84年9 月20日起，在臺灣麒麟啤酒股份有限公
    司（址設臺北市松山區○○○路○段248號4 樓，下稱臺灣麒
    麟啤酒公司），擔任營業企劃部助理，負責臺灣麒麟啤酒公
    司有關酒類之經銷商訂單處理（包括接單、出貨及退貨）、
    檔案管理、帳款沖銷、寄庫金額（經銷商預付之貨款，於臺
    灣麒麟啤酒公司出貨後扣除帳面金額）統計管理及促銷優惠
    活動個案出貨（以贈品方式將貨品贈送經銷商不另收貨款）
    結案申請等工作，為從事業務之人，而為下列行為：
    (一)明知於業務範圍內並無收受臺灣麒麟啤酒公司對其經銷商
      應收帳款之權限，竟基於意圖為自己不法所有之概括犯意
      ，於94年8 月16日，在上開從事業務之處所，向臺灣麒麟
      啤酒公司之經銷商合誠商行佯稱：合誠商行於94年6月30
      日向臺灣麒麟啤酒公司訂貨之應收帳款，可直接匯入何勻
      涵於第一商業銀行建國分行之帳戶（帳號：00000000000
      ），致合誠商行陷於錯誤，於94年8 月16日，將應給付與
      臺灣麒麟啤酒公司之應收帳款新臺幣（下同）93萬5,420
      元，匯入甲○○之上開帳戶以為清償；復於94年8月12 日
      、同年9月1日，在上開從事業務之處所，向不知情之臺灣
      麒麟啤酒公司業務員李奇達佯稱：鑫巨祥商行、軒達有限
      公司於94年8 月11日、同年月31日向臺灣麒麟啤酒公司訂
      貨所給付李奇達之現金貨款21萬9,870元、44萬5,740元，
      須由甲○○收取現金以傳票方式送交會計部，致李奇達陷
      於錯誤，將上開收取應直接交回會計部之貨款共計66萬5,
      610元交付甲○○。
    (二)明知承合公司於94年9 月6日、8日、22日訂購貨品「一番
      搾1000cc 罐裝」50箱、100箱、60箱為不實之事項，竟基
      於行使登載於業務上作成之文書及電磁紀錄（準文書）之
      概括犯意，於94年9 月6日、8日、22日，在上開從事業務
      之處所，利用其管理臺灣麒麟啤酒公司經銷商訂購貨品、
      寄庫金額統計等電磁紀錄之權限，進入臺灣麒麟啤酒公司
      電腦內經銷商承合有限公司（下稱承合公司）之檔案，將
      上開承合公司訂貨之不實事項，登載於其業務上作成之承
      合公司訂貨之電磁紀錄，使臺灣麒麟啤酒公司電腦主機誤
      以為承合公司確有訂購上開貨品，而依該訂貨之電磁紀錄
      出貨並產生扣除承合公司寄庫金額之紀錄，以達其業務上
      所管理應收貨款檔案資料金額得以平衡並延後前開詐得貨
      款行為遭臺灣麒麟啤酒公司發覺之目的；嗣臺灣麒麟啤酒
      公司營業企劃部部長林登讚於94年2 月22日發覺承合公司
      寄庫金額不足而要求甲○○查明，甲○○於同日，在上開
      從事業務之處所，將上開承合公司3 筆交易之不實事項，
      登載於其業務上作成之文書「承合公司銷售資料」，持向
      林登讚行使表示承合公司上開3 筆交易屬個案出貨，以達
      掩飾前開詐得貨款及不實登載業務上作成之電磁紀錄行為
      遭臺灣麒麟啤酒公司發覺，均足以生損害於臺灣麒麟啤酒
      公司對於業務管理之正確性。
    嗣經林登讚查核並與各經銷商確認，發現有異而查悉上情。
二、案經被害人臺灣麒麟啤酒公司告訴及臺北市政府警察局中山
    分局報告偵辦。
        理   由
一、上開事實業據被告甲○○自白不諱，復經證人臺灣麒麟啤酒
    公司業務員李奇達證述: 被告於94年8月12日、同年9月1 日
    ，在上開從事業務處所，向伊稱鑫巨祥商行、軒達有限公司
    於94年8 月11日、同年月31日向臺灣麒麟啤酒公司訂貨所給
    付伊之現金貨款21萬9,870元、44萬5,740元，須由被告收取
    現金以傳票方式送交會計部，致伊陷於錯誤，將上開收取之
    貨款共計66萬5,610元交付被告等語明確。
二、被告擔任臺灣麒麟啤酒公司營業企畫部助理，負責臺灣麒麟
    啤酒公司有關酒類之經銷商訂單處理、檔案管理、帳款沖銷
    、寄庫金額統計管理及促銷優惠活動個案出貨結案申請等工
    作，於業務範圍內並無收受臺灣麒麟啤酒公司對其經銷商應
    收帳款之權限。業據證人林登讚證述明確。並有臺灣麒麟啤
    酒公司營業企劃部組織職掌任務分配表可按。
三、復有中國農民銀行匯款回條、第一商業銀行建國分行之臺灣
    麒麟啤酒公司帳戶存摺影本、臺灣麒麟啤酒公司電腦承合公
    司訂貨之電磁紀錄列印畫面及統一發票影本共9紙、94年2月
    22日承合公司銷售資料影本乙份、臺灣麒麟啤酒公司促銷活
    動申請表、簽約點合約書、送貨單、營業人銷貨退回進貨退
    出或折讓證明單、94年2 月22日林登讚手寫承合公司銷售計
    算資料、個案出貨作業流程影本各乙份可稽。
四、被告行為後，刑法已於民國九十四年二月二日修正公布，並
    於九十五年七月一日施行，修正　後第二條第一項規定：「
    行為後法律有變更者，適用行為時之法律。但行為後之法律
    有利於行為人者，適用最有利於行為人之法律。」此項修正
    乃為符合刑法第一條罪刑法定主義之要求，貫徹法律禁止溯
    及既往原則，屬規範行為後法律變更所生新舊法律比較適用
    之準據法，無比較新舊法之問題，應逕適用修正後刑法第二
    條決定新舊法之適用，先予敘明。又關於刑法修正後之新舊
    法比較，應就罪刑有關之一切情形，綜其全部罪刑之結果而
    為比較，最高法院九十五年五月二十三日著有九十五年度第
    八次刑庭會議決議可參。
(一)罰金刑：修正前刑法分則編有關罰金刑之貨幣單位為銀元，且
  依刑法分則編應處罰金者，應適用罰金罰鍰提高標準條例第一
  條、第四條之規定，亦即應按各該具體條文制定或修正之時間
  先後，定其提高之倍數。刑法修正後，刑法施行法增訂第一之
  一條，於九十五年六月十四日經總統公布，並自同年七月一日
  起施行，該條規定：「中華民國九十四年一月七日（註：立法
  院通過修正案之時間）刑法修正施行後，刑法分則編所定罰金
  之貨幣單位為新臺幣。九十四年一月七日刑法修正時，刑法分
  則編未修正之條文定有罰金者，自九十四年一月七日刑法修正
  施行後，就其所定數額提高為三十倍。但七十二年六月二十六
  日至九十四年一月七日新增或修正之條文，就其所定數額提高
  為三倍」。亦即自九十五年七月一日起，刑法分則編所定罰金
  之貨幣單位，由原來之銀元改為新臺幣，且九十四年一月七日
  刑法修正時，刑法分則編未修正之條文定有罰金者，自九十五
  年七月一日起，有關罰金之數額提高為三十倍。本件被告所犯
  刑法第三百三十九條第一項之罪，該罪有罰金刑之處罰，且自
  二十四年七月一日公布施行後即未再修正，依增訂刑法施行法
  第一之一條之規定，其罰金以新臺幣為單位，數額應提高三十
  倍。此與修正前之罰金以銀元為單位，適用罰金罰鍰提高標準
  條例之結果應提高十倍者，對被告而言並無不利（新臺幣與銀
  元之比例為一比三，換算結果亦為三十倍）。
(二)連續犯與牽連犯：刑法修正後，刪除第五十六條連續犯及第五
  十五條關於牽連犯之規定，此刪除雖非犯罪構成要件之變更，
  但顯已影響行為人刑罰之法律效果，自屬法律有變更，經比較
  新、舊法結果，舊法第五十六條連續犯及第五十五條牽連犯之
  規定乃將被告之數行為以一罪論，較有利被告。
(三)綜合上述各條文修正前後之比較，以被告行為時之法律較有利
  於行為人，自應適用修正前刑法之相關規定予以論處。
五、原審核(一)被告於業務範圍內並無收受臺灣麒麟啤酒公司對其
    經銷商應收帳款之權限，而向合誠商行及李奇達詐得臺灣麒
    麟啤酒公司之貨款，均係犯刑法第339條第1項詐欺取財罪。
    (二)按「在紙上或物品上之文字、符號、圖畫、照像，依習慣
    或特約，足以為表示其用意之證明者，關於本章及本章以外
    各罪，以文書論。錄音、錄影或電磁紀錄，藉機器或電腦之
    處理所顯示之聲音、影像或符號，足以為表示其用意之證明
    者，亦同。稱電磁紀錄，指以電子、磁性或其他無法以人之
    知覺直接認識之方式所製成之紀錄，而供電腦處理之用者。
    」刑法第220條、第10條第6項分別定有明文，是被告將上開
    承合公司訂貨之不實事項，登載於其業務上作成之承合公司
    訂貨之電磁紀錄，使臺灣麒麟啤酒公司電腦主機誤以為承合
    公司確有訂購上開貨品，而依該訂貨之電磁紀錄出貨並產生
    扣除承合公司寄庫金額之紀錄，足以生損害於臺灣麒麟啤酒
    公司對於業務管理正確性之行為，係犯刑法第216條、第220
    條第2項、第215條之行使業務登載不實準文書罪。被告將承
    合公司前揭3 筆個案訂貨交易之不實事項登載於業務上作成
    之「承合公司銷售資料」，持向主管行使所為，係犯刑法第
    216條、第215條行使業務登載不實文書罪。審酌被告利用職
    務上之機會詐取客戶金額，詐騙所得高達新臺幣一百六十多
    萬元，賠償臺灣麒麟啤酒股份有限公司248431元 (原審誤為
    三十一萬多元)，犯後坦承犯行等一切情狀，適用刑法第二
    條第一項前段，修正前刑法第五十六條、第三百三十九條第
    一項、第二百十六條、第二百十五條、第二百二十條、第五
    十五條前段，罰金罰鍰提高標準條例第一條前段，判決甲○
    ○連續意圖為自己不法之所有，以詐術使人將本人之物交付
    ，處有期徒刑壹年。其認事用法，核無違誤。上訴意旨，指
    摘原判決不當，為無理由，應予駁回。
被告經合法傳喚無正當理由未到庭，爰不待其陳述，逕行判決。
據上論斷，應依刑事訴訟法第368條、第371條，判決如主文。
本案經檢察官郭啟東到庭執行職務。
中　　華　　民　　國　　96　　年　　5 　　月　　3 　　日
　　　　　　　　　刑事第八庭審判長法　官  鄭文肅
　　　　　　　　　　　　　　　    法　官  張明松
　　　　　 　 　　　　　　　　　　法　官  陳貽男
以上正本證明與原本無異。
不得上訴。
                                  書記官  王泰元
中　　華　　民　　國　　96　　年　　5 　　月　　3 　　日
附錄本案所犯法條全文
中華民國刑法第215條
從事業務之人，明知為不實之事項，而登載於其業務上作成之文
書，足以生損害於公眾或他人者，處3年以下有期徒刑、拘役或5
百元以下罰金。
中華民國刑法第216條
行使第210條至第215條之文書者，依偽造、變造文書或登載不實
事項或使登載不實事項之規定處斷。
中華民國刑法第220條
在紙上或物品上之文字、符號、圖畫、照像，依習慣或特約，足
以為表示其用意之證明者，關於本章及本章以外各罪，以文書論
。
錄音、錄影或電磁紀錄，藉機器或電腦之處理所顯示之聲音、影
像或符號，足以為表示其用意之證明者，亦同。
中華民國刑法第339條
意圖為自己或第三人不法之所有，以詐術使人將本人或第三人之
物交付者，處5年以下有期徒刑、拘役或科或併科1千元以下罰金
。
以前項方法得財產上不法之利益或使第三人得之者，亦同。
前二項之未遂犯罰之。
